臺灣臺北地方法院民事判決　　　　　 94年度保險簡上字第1號
上　訴　人　三信商業銀行股份有限公司
法定代理人　己○○
訴訟代理人　乙○○
　　　　　　丁○○
被上訴人　　甲○○○保險股份有限公司
法定代理人　戊○○
訴訟代理人　丙○○
上列當事人間請求給付保險金事件，上訴人對於民國93年11月8
日本院台北簡易庭93年度北保險簡字第56號第一審判決提起上訴
，本院於民國94年3月24日言詞辯論終結，判決如下：
    主  文
上訴駁回。
第二審訴訟費用由上訴人負擔。
    事  實
一、上訴人方面：
（一）聲明：1.原判決廢棄。2.被上訴人應給付上訴人新台幣（
      下同）236,010元及自起訴狀繕本送達被上訴人翌日起至
      清償日止按年利10%計算之利息。
（二）陳述：引用與原宣示判決筆錄記載相同者，並補稱：上訴
      人與訴外人張江南於民國86年11月19日設定最高限額抵押
      權5,880,000元登記，依銀行之一貫作業實務，抵押權之
      定當時，上訴人即以張江南購置住宅需求4,900,000元貸
      款之意思設定最高限額抵押權。而於86年11月19日設定抵
      押權時，該住宅尚有前手吳政璋於七信所設定之抵押權，
      故先以信用方式（因上訴人並未取得第一順位抵押權，故
      係以信用方式而非擔保方式放款）先行貸放借款4,400,00
      0元，以利償還並塗銷前順位抵押權（此由借款申請書中
      之期間為15天即可得知），待前順位抵押權塗銷，方才以
      後續之借款沖收原4,400,000元之借款，依此即可合理證
      明張江南原便以申貸購屋貸款之意向上訴人申請購屋貸款
      ，而非如被上訴人所言之非屬本保險契約承保範圍。另即
      便被上訴人未及時通知上訴人，上訴人僅得請求賠償其因
      不及時通知所受之損害，尚不得解除系爭保險契約。
（三）證據：除援用第一審所提證據外，補提貸款申請書、放款
      批覆書、放款帳卡暨不動產估價表（以上均影本）各1份
      為證。
二、被上訴人方面：
（一）聲明：如主文所示。
（二）陳述：引用與原判決記載相同者，並補稱：張江南係於86
      年11月4日取得不動產所有權，而系爭險契約係於同年12
      月5日簽訂，則上訴人於系爭保險契約簽訂前應已撥款予
      張江南，上訴人撥款予張江南之目的在代償週轉而非購屋
      ，並非系爭保險契約所承保之範圍，系爭保險契約因意思
      表示不一致而不成立。
（三）證據：援用第一審所提證據。
   理   由
一、本件上訴人起訴主張：張江南於86年12月3日因購屋貸款向
    上訴人申請4,400,000元及500,000元，共計4,900,000元（
    其中500,000元部分未設定抵押權）之住宅抵押貸款。張江
    南並於同年月5日向被上訴人提出「住宅抵押貸款償還保證
    保險要保書」（下稱系爭要保書），經被上訴人於同日審查
    後核發「編號：0301-86RLB1528號住宅抵押貸款償還保證保
    險單」（下稱系爭保險單）予張江南及上訴人，約定被上訴
    人為保險人，張江南為要保人，上訴人為被保險人兼受益人
    ，保險期間為86年12月5日至93年12月5日，張江南就前述4,
    400,000元、500,000元貸款分別自92年2月5日、1月5日起未
    依約繳付本息，上訴人聲請對張江南所有之不動產為強制執
    行後，僅受償部分債權，尚餘本金236,011元及自93年3月16
    日起至清償日止按年息7%計算之利息暨按上開利息20%計算
    之違約金未受清償，因系爭保險契約之保險事故已發生，上
    訴人依「住宅抵押貸款償還保證保險批單」（下稱系爭保險
    批單）第10條第3款之規定，自得就前述未受清償部分請求
    被上訴人賠付保險金。又被上訴人經上訴人於92年10月9日
    檢具相關資料申請理賠，迄今仍拒絕理賠，則上訴人亦得另
    依保險法第34條第2項之規定，請求被上訴人依年利率10%計
    付遲延利息等情，因而求為命被上訴人給付236,010元及自
    起訴狀繕本送達被上訴人翌日起至清償日止按年利10%計算
    之利息。被上訴人則以：張江南係於86年11月4日取得不動
    產所有權，而系爭險契約係於同年12月5日簽訂，則上訴人
    於系爭保險契約簽訂前應已撥款予張江南，上訴人撥款予張
    江南之目的在代償週轉而非購屋，並非系爭保險契約所承保
    之範圍，系爭保險契約因意思表示不一致而不成立。另即便
    系爭保險契約成立，被上訴人亦以上訴人違背通知義務為由
    而解除系爭保險契約等語，資為抗辯。
二、兩造不爭執之事實：
    張江南於86年10月21日與吳政璋簽訂不動產買賣契約書，張
    江南於同年11月4日取得不動產所有權，上訴人於同年月19
    日就不動產設定最高限額抵押權5,880, 000元。嗣張江南於
    86年12月3日向上訴人申請4,400,000元及500,000元，共計
    4,900,000元（其中500,000元部分未設定抵押權）之住宅抵
    押貸款。張江南並於同年月5日向被上訴人提出系爭要保書
    ，被上訴人於同日核發系爭保險單予張江南及上訴人，約定
    被上訴人為保險人，張江南為要保人，抵押貸款金額為4,40
    0,000元，上訴人為被保險人兼受益人，保險期間為86 年12
    月5日至93年12月5日，張江南就前述4,400,000元、500,000
    元貸款分別自92年2月5日、1月5日起未依約繳付本息，上訴
    人聲請對張江南所有之不動產為強制執行後，僅受償部分債
    權，尚餘本金236,011元及自93年3月16日起至清償日止按年
    息7%計算之利息暨按上開利息20%計算之違約金未受清償。
    上訴人曾於92年10月9日檢具相關資料向被上訴人申請理賠
    ，但被上訴人拒絕理賠。
三、依民事訴訟法第271條之1準用同法第270條之1第1項第3款之
    規定，整理並協議簡化本件之爭點為：（一）被上訴人有無
    與上訴人就張江南貸款之部分成立保險契約？（二）若兩造
    成立保險契約，被上訴人解除系爭保險契約有無理由？茲分
    述如下：
（一）系爭保險契約已成立且被上訴人不得解除系爭保險契約：
    1.經查：依兩造所不爭執之系爭保險單之前言：「．．．因
      應承購後開抵押住宅與上開抵押權人（以下稱抵押權人）
      簽訂貸款承還契約之需要，繳付或允諾繳付後開約定之保
      險費，向本公司（即被上訴人）要保住宅抵押貸款償還保
      證保險，並承認繳存本公司之要保書，作為訂立本保險單
      之基礎。．．．。」（見原審卷第23頁），及依兩造所不
      爭執之系爭保險契約基本條款第一章承保範圍：「一、抵
      押人因貸款所發生之債務，無法依約按期償還，致抵押權
      人於依法處分本保險單所載抵押住宅後，其所得價款，不
      足抵付貸款承還契約分期還款表未清償之金額而受有損失
      時，本公司（即被上訴人）對抵押權人應收回之差額部分
      負賠償責任，但本公司之賠償責任，仍以本保險單所載之
      保險金額為限。『前項損失額之計算應不包括逾期交付貸
      款契約所載貸款之利息、及因未履行貸款契約所生之違約
      金在內，並應扣除未到期貸款部分之利息』。」（見原審
      卷第24頁），即知系爭保險契約所承保之風險為抵押權人
      因要保人承購抵押住宅而抵押住宅拍賣後所不足清償債務
      之損失。惟系爭保險契約所謂之承購，除以抵押借款所得
      直接充作購屋價款者外，若因銀行放款之操作（如先以信
      用放款之方式塗銷原第一順位抵押權後，再以設定第一順
      位抵押權所取得之借款清償原信用放款），致要保人取得
      抵押標的所有權之時點早於保險契約成立之時點，因要保
      人設定抵押權取得貸款之目的本即在於購買房地，符合系
      爭保險契約設計之目的，實難僅以要保人取得房地之時點
      在前，而設定抵押權之時點在後，即推定要保人設定抵押
      權之目的在借新還舊，非為承購房地所為，並認定系爭保
      險契約因意思表示不一致而不成立，合先敘明。至抵押權
      人基於其它之目的對同一要保人所為之其它無擔保信用放
      款（如房屋修繕貸款等），該貸款既無設定抵押權，亦非
      基於購屋之目的所為，自不在系爭保險契約所承保之範圍
      ，應併敘明。
    2.次查：要保人張江南於86年11月4日取得前揭不動產後，
      即於同年月19日設定前揭抵押權予上訴人，同年月21日向
      上訴人申請短期貸款4,400,000元，期間15天，上訴人於
      同年月24日撥款，以清償張江南因買賣契約承接系爭房地
      前手抵押權所擔保之債權等情，有兩造不爭執之不動產買
      賣契約書、徵信調查資料表、抵押權設定契約書、土地、
      建物登記謄本、86年11月21日、86年12月3日借款申請書
      可稽（見原審卷第60頁至第88頁、本院卷第24頁），且為
      被上訴人所不爭，經查考張江南前述信用借款僅15日（見
      本院卷第24頁），屬短期借款，而張江南借用上述信用借
      款後，於同年12月5日復以系爭房地為擔保向上訴人借用
      4,400,000元，前後兩次借款金額一致，即堪認張江南第2
      次借款4,400,000元之目的，均在於承購其所購買之系爭
      房地，並與系爭保險契約所由成立之目相符，而應認系爭
      保險契約於所設定抵押權之4,400,000元內成立，被上訴
      人抗辯系爭保險契約因張江南係借新還舊，非基於承購之
      意思所簽訂，意思表示不一致而未成立，尚不足取。
    3.至上訴人所主張之500,000元借款部分，因係房屋修購中
      放（見原審卷第69頁）屬無擔保信用放款，為上訴人所自
      承（見本院卷第102頁言詞辯論筆錄），則參照前述1.之
      說明，自不在系爭保險契約所承保之範圍，上訴人因該筆
      放款所承受之損失，自不得向被上訴人請求理賠。
    4.另保險法第58條關於危險發生通知之規定，其目的在於便
      利保險人確定其責任之範圍，避免影響其代位權之行使，
      而不在於使保險人任意取得解除保險契約之權利，此觀同
      法第63條明文規定要保人或受益人違反第58條之規定時僅
      應負損害賠償責任而非保險人得解除保險契約即明，從而
      ，被上訴人以上訴人怠於通知其保險事故發生，並以上訴
      人違反保險法第58條之規定，主張解除系爭保險契約，即
      與同法第63條之規定不符，而不可採。
（二）上訴人仍不得向被上訴人請求理賠：
    1.經查：被上訴人僅就「抵押人因貸款所發生之債權，無法
      依約按期償還，致抵押權人於依法處分本保險單所載抵押
      未清償之金額而受有損失時對抵押權人應收回之差額負賠
      償責任，但以本保險單所載之保險金額為限；損失額之計
      算應不包括逾期支付貸款契約所載貸款之利息及因未履行
      貸款契約所生之違約金在內並應扣除未到期貸款部分之利
      息。」負理賠責任等情，既如前（一）1.所述，則本件被
      上訴人所應負之理賠責任，自以上訴人未受清償本金金額
      計算為限，並不包括逾期未付及違約後之利息及違約金。
    2.次查：上訴人於執行系爭房地後，就系爭保險契約所擔保
      之抵押權4,400,000元部分，已獲得3,917,055元，而系爭
      抵押權所擔保之債權違約時（即92年3月6日）本金僅為3,
      866,794元等情（見原審卷第29頁），既為兩造所不爭，
      有兩造所不爭之上訴人放款帳卡明細單、本院分配表可稽
      （見原審卷第28頁至第30頁，本院卷第81頁）即堪信為真
      實，是被上訴人所負之保險責任亦不過僅為3,886, 128元
      ，遠低於上訴人所實際受償之3,917,055元，依此，上訴
      人所受之損失並不在被上訴人所應負之理賠範圍內即堪認
      定，上訴人請求被上訴人依系爭保險契約理賠，尚屬無據
      。
五、綜上所述，本件上訴人主張被上訴人應理賠其所受之損失為
    不足採。從而，上訴人主張本於保險契約，請求被上訴人給
    付236,011元及自起訴狀繕本送達被上訴人翌日起至清償日
    止按年利10%計算之利息，為無理由，不應准許。原審為上
    訴人敗訴之判決，理由雖異，惟結論仍屬相同，應予維持。
    上訴意旨指摘原判決不當，求予廢棄改判，為無理由，應予
    駁回。
六、據上論結，本件上訴為無理由，依民事訴訟法第436條之1第
    3項、第449條第2項、第78條，判決如主文。
中　　華　　民　　國　　94　　年　　4 　　月　　7 　　日
              民事第六庭    審判長法　官　吳光釗
                                  法  官  李媛媛
               　　　　　　　　　 法　官　詹駿鴻
以上正本係照原本作成
不得上訴
中　　華　　民　　國　　94　　年　　4 　　月　　7 　　日
                                  書記官　官碧玲
